【裁判字號】    98,消債抗,242
【裁判日期】    990602
【裁判案由】    更生事件之抗告
【裁判全文】
臺灣臺南地方法院民事裁定           98年度消債抗字第242號
抗  告  人
即債務人    甲○○
代  理  人  黃雅萍律師
上列抗告人因消費者債務清理事件聲請更生，對於中華民國98年
11月9日本院98年度消債更字第313號裁定提起抗告，本院裁定如
下：
    主  文
抗告駁回。
抗告程序費用新臺幣壹仟元由抗告人負擔。
    理  由
一、本件抗告意旨略以：
    (一)抗告人未能與最大債權銀行成立協商，並非可歸責於抗告
      人，其理由如次：
      1.抗告人原任職科管實業有限公司，於民國98年1月1日經
        該公司依勞動基準法第11條第5 款之規定，終止勞動契
        約。抗告人為非自願離職，收入頓減，於98年1月及2月
        份根本無所得。至於勞工保險局（以下簡稱勞保局）之
        失業給付係自98年3 月起支付，金額僅有新臺幣（下同
        ） 10,470元，扣除生活支出9,460元後，實無法負擔債
        務，自屬不可歸責於債務人之事由。
      2.抗告人於98年5月8日以律師函附上相關證件提出前置協
        商之申請，最大債權銀行台北富邦商業銀行股份有限公
        司（以下簡稱台北富邦銀行）均未與抗告人聯絡，超過
        30天均不願為協商。債務人乃依消費者債務清理條例第
        153條之規定，於98年6月15日提出本件更生程序之聲請
        ，並無違誤。
      3.最大債權銀行於抗告人提起更生事件之聲請後，才表示
        願意與抗告人協商，遲至98年9 月24日發出前置協商不
        成立通知書，理由為「協商意願低落」。惟抗告人於98
        年5 月提出協商之時，尚無工作，僅依靠勞保局失業給
        付過活。抗告人聲請更生後，對於最大債權銀行自行擬
        定提出之協商方案，表示尚未找到工作，依當時能力無
        法負擔每月3,300元及助學貸款3,000元，希望能夠將助
        學貸款（即就學貸款）一併納入協商。抗告人既願意盡
        最大能力，達到公平受償之目的，卻遭最大債權銀行拒
        絕。最大債權銀行顯未盡審慎評量之責，對極有還款誠
        意之抗告人給予協助，此亦非可歸責於債務人之事由。
      4.原審對於抗告人主張希望能將所有無擔保債權一併納入
        協商，卻遭最大債權銀行拒絕乙節，置之不論，因所有
        債權之整合非抗告人一人之力所能達成，仍須最大債權
        銀行與其他債權人溝通協商，始能盡其功。若最大債權
        銀行拒不溝通，自行內部作業，要求抗告人負擔雙倍債
        務即卡債與助學貸款，而抗告人無力負擔，即指抗告人
        有違誠信，顯與事實不符。抗告人無法與最大債權銀行
        成立協商，實有非可歸責於債務人之事由存在。
    (二)關於助學貸款應與其他無擔保債權，依比例受償，不得獨
      厚特定債權人乙節，實乃最大債權人拒不溝通協商，致喪
      失整合債權之機會，絕非抗告人獨厚助學貸款之臺灣銀行
      。原審就最大債權銀行未依法於申請前置協商後30日內為
      協商，抗告人自得依消費者債務清理條例第153 條之規定
      提出聲請乙節，漏未論述。抗告人具狀表示希望整合所有
      無擔保債權，原審又未以公文函知最大債權銀行盡力協商
      ，僅以抗告人目前已有工作，應可負擔債務，不符合消費
      者債務清理條例第3條之規定，駁回抗告人之聲請，乃未
      斟酌抗告人取得工作係在協商不成立之後，顯有認定事實
      及理由與證據矛盾之違背法令。
    (三)綜上所述，抗告人無法清償債務，無法與最大債權銀行成
      立協商，均有不可歸責於抗告人之事由存在，原裁定駁回
      抗告人更生聲請，實有違誤。為此，爰提起抗告，請求廢
      棄原裁定，准予抗告人更生之聲請等語。
二、按債務人不能清償債務或有不能清償之虞者，得依本條例所
    定更生或清算程序，清理其債務，消費者債務清理條例第 3
    條定有明文。又聲請更生或清算不合程式或不備其他要件者
    ，法院應以裁定駁回之，但其情形可以補正者，法院應定期
    間先命補正，復為同條例第8 條所明定。衡諸債之關係，係
    以當事人間之信賴關係為基礎，為社會經濟組織之重要支柱
    ，故當事人於以法律行為追求自己之利益之際，亦應顧及對
    方之利益，並考量債權債務在社會上之作用，本於誠實及信
    用之原則，行使債權及履行債務。是對於已陷入經濟上困境
    之消費者，若任其於惡性循環之債務窘境中生存，將衍生嚴
    重之社會問題，難以維持安定之社會經濟秩序。為兼顧債權
    人、債務人雙方之利益，對陷於經濟上困境之消費者，乃允
    其於消費者債務清理條例施行後，得選擇以重建型之更生程
    序或清算型之清算程序清理其債務，藉以妥適調整債務人與
    債權人及其他利害關係人間之權利義務關係，保障債權人獲
    得公平受償，並謀求消費者經濟生活之重建復甦機會。惟若
    債務人履行債務並無困難，僅係為圖謀減免債務，而不為債
    務之履行，自有違債權契約為誠信契約之本旨。
三、經查：
    (一)抗告人於消費者債務清理條例施行前，未曾與最大債權銀
      行就無擔保債務成立協商。嗣於施行後曾向最大債權金融
      機構台北富邦銀行申請債務協商，該銀行提供「 180期、
      利率2%、月付金3,330 元」之還款方案，惟未為抗告人所
      接受。台北富邦銀行乃於98年9 月24日以協商意願低落為
      由，核發前置協商不成立通知書等情，有抗告人及台北富
      邦銀行提出之前置協商不成立通知書附卷可稽（原審卷第
      140頁、第166頁），並據抗告人及台北富邦銀行分別陳明
      在卷（原審卷第138頁、第145頁），自堪信為真實。
    (二)1.抗告人一再強調協商不成立係屬不可歸責於債務人之事
        由等語。惟按債務人對於金融機構因消費借貸、自用住
        宅借款、信用卡或現金卡契約而負債務，在聲請更生或
        清算前，應提出債權人清冊，以書面向最大債權金融機
        構請求協商債務清償方案，並表明共同協商之意旨。債
        務人與金融機構協商成立者，不得聲請更生或清算。但
        因不可歸責於己之事由，致履行顯有重大困難者，不在
        此限。自債務人提出協商請求之翌日起逾30日不開始協
        商，或自開始協商之翌日起逾90日協商不成立，債務人
        得逕向法院聲請更生或清算，消費者債務清理條例第15
        1條第1項、第5項、第153條固分別定有明文。是債務人
        依上揭規定向最大債權金融機構請求協商者，若自債務
        人提出協商請求之翌日起逾30日不開始協商，或自開始
        協商之翌日起逾90日協商不成立，即屬已踐行合法之前
        置協商程序，而得逕向法院聲請更生。至於需審酌債務
        人就無法履行協商，是否有可歸責於己事由之情形者，
        乃係指「於協商已成立後，嗣債務人毀諾該協商又欲聲
        請更生」，始應審究前情而言。本件抗告人聲請更生，
        其前並未與金融機構有何協商成立之情事，此據抗告人
        陳明在卷（原審卷第3、4頁），故本件僅需抗告人於向
        本院聲請更生前與最大債權金融機構為協商，若有逾期
        不開始協商或逾期協商仍不成立，即可依同條例第 153
        條聲請更生。惟是否准駁抗告人聲請，仍需視抗告人是
        否有不能清償債務或有不能清償之虞而定。抗告人於抗
        告狀一再就己身之不可歸責等事由為主張，顯係對消費
        者債務清理條例協商前置之相關規定，及聲請更生准駁
        之要件有所誤會，合先敘明。
      2.抗告人另指摘原審未就台北富邦銀行未依法於30日內為
        協商，抗告人自得依消費者債務清理條例第153 條之規
        定為更生聲請一節未為論述。然消費者債務清理條例第
        153 條固規定，自債務人提出協商請求之翌日起逾30日
        不開始協商，或自開始協商之翌日起逾90日協商不成立
        ，債務人得逕向法院聲請更生或清算。惟本件台北富邦
        銀行業已與抗告人進行協商，但協商乃不成立等情已如
        前述。是縱令台北富邦銀行未依法於30日內為開始協商
        ，抗告人確得依該條例第153條之規定逕向法院聲請更
        生，惟對此更生聲請之准駁，仍需審究抗告人是否已符
        合消費者債務清理條例所規定，得准為更生裁定之要件
        而定。非謂抗告人之最大債權銀行未依法於30日內為開
        始協商，法院即應准許更生之聲請。本件原裁定駁回抗
        告人之更生聲請，並非以抗告人未踐行合法前置協商程
        序，而係以抗告人之工作收入及財產狀況，尚非不能履
        行最大債權銀行台北富邦銀行所提出之債務清償方案，
        因此與消費者債務清理條例第3 條所定要件不符為由，
        駁回其聲請等情，此觀原裁定理由自明。準此，原裁定
        顯然認抗告人已合法踐行前置協商程序，而通過逕向本
        院聲請更生程序要件，並進入本件更生聲請有無理由之
        實體審查無訛。本件抗告意旨仍執聲請更生之前置協商
        程序事項，而指摘原裁定有所違誤等語，要屬無據灼然
        。
    (三)1.抗告人自98年8 月起至98年11月止，該等期間內抗告人
        所受領之薪資為：98年8月受領薪資17,280元；98年9月
        受領薪資17,280元；98年10月受領薪資18,632元；98年
        11月受領薪資18,382元，合計為71,574元（計算式：17
        ,280元＋17,280元＋18,632元＋18,382元＝71,574元）
        等情，業據本院向抗告人所任職之日通欣運股份有限公
        司（下簡稱日通欣運公司）查明屬實，有該公司所檢送
        之薪資明細表在卷可參（本審卷第25頁）。依此，抗告
        人於前揭期間內，平均每月收入核計為17,894元（計算
        式：71,574元4＝17,894元，元以下四捨五入）。
      2.抗告人係自98年7月29日起任職於日通欣運公司，並於9
        8年8月3 日以該公司為投保單位，加入勞工保險迄今等
        情，此有勞保局電子閘門查詢作業被保險人投保料查詢
        單在卷可參（本審卷第30頁），並有公務電話紀錄、在
        職證明書附卷足憑（原審卷第168 頁、本審卷第26頁）
        。再參酌前揭公務電話紀錄所載，日通欣運公司人事部
        門表示，抗告人為公司正式員工，有保障底薪，惟工作
        性質是計件論酬，因其為新進人員，接的件數少，薪水
        不高，俟日後件數增加，薪水將會提高等情，此觀該公
        務電話自明。而日通欣運公司人事部門前揭表示，亦核
        與上開所述抗告人於98年8、9月薪資收入均為17,280元
        ，同年10、11月已增至1萬8千餘元相符，自堪採信。至
        於台北富邦銀行所提「180期、利率2%、月付金3,330元
        」之還款方案，因未為抗告人所接受，該銀行乃於98年
        9 月24日核發前置協商不成立通知書等情，亦有如上述
        。是衡諸前揭所述之抗告人就業及薪資收入情況，本院
        認抗告人就台北富邦銀行所提之還款方案是否予以接受
        ，其所得審度之經濟收入狀況，自應以98年8 月起至98
        年11月止所為之收入，為綜合考量，始能合乎常情。故
        依前所述，應以抗告人每月平均收入17,894元，作為抗
        告人評估是否接受台北富邦銀行所提之還款方案為考量
        之基準，此乃屬合理之預期，並為事理所當然，復與抗
        告人於98年9 月11日所具前置協商收入切結書所載每月
        收入為18,000元相符，此有該切結書附卷足憑（原審卷
        第162頁），自堪採認。
      3.另抗告人自陳其每月必要生活費用支出約9,460 元，核
        與內政部所公告98年度臺灣省最低生活費用每人每月為
        9,829 元【該統計係按照政府最近一年平均每人消費支
        出（包括食品費、衣著鞋襪費、房租水電費、家居管理
        費、醫療保健費、交通通訊費、娛樂教育費及雜項支出
        ）百分之六十訂定】大致相符，亦堪採信。
      4.依上所言，抗告人每月平均薪資收入扣除每月必要生活
        費用後，尚有餘額為8,434元（計算式：17,894元－9,4
        60元＝8,434元）， 顯能履行最大債權銀行台北富邦商
        業銀行所提出「每月繳款3,330元，180期，利率2%」之
        債務清償方案，已無疑義。
    (四)至於抗告人復主張伊希望能將助學貸款一併納入協商，卻
      遭最大債權銀行拒絕，最大債權銀行顯未盡審慎評量之責
      。又原審對於抗告人主張希望能將所有無擔保債權一併納
      入協商，卻遭最大債權銀行拒絕乙節，置之不論等語。惟
      查：抗告人迄至98年12月17日止，尚積欠臺灣銀行鳳山分
      行就學貸款196,597元（含本金183,368元、利息13,057元
      、違約金172元），其每月應償還金額2,880元等情，業經
      本院向臺灣銀行查有屬實，有臺灣銀行鳳山分行函文在卷
      可稽（本審卷第27頁），是抗告人主張每月須清償就學貸
      款於2,880 元之範圍內，尚屬可採，逾此範圍之主張，則
      不足為信。再者，最大債權金融機構台北富邦銀行係考量
      抗告人每月須繳納之就學貸款2,880元後，始提出「180期
      、利率2%、月付金3,330 元」之還款方案乙情，有台北富
      邦銀行提出之債務清理案件前置協商照會紀錄表附卷可稽
      （原審卷第151、152頁），並據台北富邦銀行陳明在卷（
      原審卷第145 頁）。是依抗告人每月平均薪資所得扣除每
      月必要生活費用及履行前開最大債權人協商方案後，尚餘
      有5,104元之多（ 計算式：17,894元－9,460元－3,330元
      ＝5,104元），顯見抗告人仍有餘力支付每月應償還2,880
      元之就學貸款無疑。本件抗告人依其每月平均所得，於扣
      除其每月必要生費用後，既能負擔就學貸款及履行最大債
      權銀行台北富邦商業銀行所提出「每月繳款3,330元，180
      期，利率2%」之債務清償方案，均有如上述。是由此堪認
      ，抗告人並未處於不能清償或不能清償債務之虞，已甚明
      確。
四、綜上所述，本件抗告人雖依消費者債務清理條例第151條第1
    項之規定，踐行合法之前置協商程序，惟依抗告人之收入及
    財產狀況，尚非不能履行最大債權銀行所提出之債務清償方
    案，難謂有不能清償或有不能清償之虞之情形。徵諸債務清
    理程序係債務清理之最後手段，倘依抗告人之工作收入及財
    產狀況，確實無法履行債權人提出之債務清償方案或履行有
    重大困難時，固有適用更生程序清理其債務之必要，惟若非
    如此，依誠實及信用之原則，抗告人於有履行可能性時，自
    應撙節開支，誠實勤勉地履行債務，要難率爾聲請依更生程
    序清理其債務。本件抗告人既無不能清償或有不能清償之虞
    之情形，是核與消費者債務清理條例第3 條規定有違，而該
    欠缺又屬無從補正，揆之前揭法文說明，自應駁回抗告人更
    生之聲請。從而，原裁定駁回抗告人更生之聲請，經核於法
    並無違誤，抗告意旨仍指摘原裁定不當，求予廢棄另為裁定
    ，為無理由，應予駁回。
五、據上論結，本件抗告為無理由，依消費者債務清理條例第15
    條，民事訴訟法第 495條之1第1項、第449條第1項、第95條
    、第78條，裁定如主文。
中    華    民    國    99    年    6     月    2     日
                  民事第一庭  審判長法  官  高榮宏
                                    法  官  蔡雅惠
                                    法  官  王漢章
以上正本係照原本作成。
本裁定不得再抗告。
中    華    民    國    99    年    6     月    2     日
                                    書記官  林木村

司法院資訊處製作；財團法人民間司法改革基金會備份。
